臺灣臺南地方法院民事判決　　　　　　　99年度訴字第1645號
原　　　告　顏村旺
被　　　告　黃
　　　　　　王忠城
　　　　　　鴻捷管理顧問有限公司
法定代理人　孫蘊道
訴訟代理人　王從武
上被告黃、王忠城因妨害自由等案件，原告提起刑事附帶民
事訴訟請求侵權行為損害賠償，經本院刑事庭裁定移送前來，本
院於民國100年1月14日言詞辯論終結，判決如下：
    主    文
被告應連帶給付原告新臺幣捌萬元，及自民國九十九年十月二日
起至清償日止，按週年利率百分之五計算之利息。
原告其餘之訴駁回。
訴訟費用由被告連帶負擔十分之一，餘由原告負擔。
本判決原告勝訴部分得假執行。但被告如以新臺幣捌萬元為原告
預供擔保後，得免為假執行。
原告其餘假執行之聲請駁回。
    事實及理由
一、原告起訴主張：
  (一)訴外人劉秀鑾及其配偶即訴外人楊木火，於民國94年9月間
    協議出資以俗稱「租購」之方式（即每月分期之價款以「租
    金」名義支付，俟「租期」屆滿，買方另給付尾款後，該車
    所有權即歸買方所有），向訴外人格上汽車租賃股份有限公
    司臺南分公司（下稱訴外人格上公司）購買車牌號碼3896-F
    F號自用小客車（下稱系爭車輛），並暫登記為訴外人格上
    公司所有。嗣因劉秀鑾與楊木火感情不睦，劉秀鑾又積欠原
    告債務無力清償，劉秀鑾遂於95年9月間將系爭車輛質押予
    原告以為債務之擔保，原告因而取得占有使用系爭車輛之權
    。楊木火為尋回該車，於97年8月間委託格上公司，格上公
    司又授權被告鴻捷管理顧問有限公司（下稱被告鴻捷公司）
    取回該車。詎被告鴻捷公司僱用之員工即被告黃、王忠
    城及另一真實姓名不詳之拖吊車司機，於97年9月1日22時許
    ，經由車輛GPS衛星定位系統查出系爭車輛停放於臺南市仁
    德區○○○街88號之1原告住處之庭院，其等乃基於犯意聯
    絡，未經原告許可即侵入庭院，由真實姓名不詳之男子駕駛
    拖吊車，被告黃、王忠城則共同協力將系爭車輛上架後
    固定於拖吊車上拖走，但因警報器被觸發，原告出面察看並
    阻止之，被告黃、王忠城仍不顧原告之反對，強行拖走
    該車，妨害原告行使占有使用該車之權利。
  (二)被告黃、王忠城以違法方法侵入原告住處庭院強行拖走
    系爭車輛，使原告飽受驚嚇，並已侵害原告之財產權，自屬
    共同侵權行為應負連帶賠償責任。又被告黃、王忠城係
    受僱於被告鴻捷公司，其執行職務不法侵害原告之財產權及
    隱私權，對於原告因此所受損害，被告鴻捷公司亦應連帶負
    賠償之責。為此依侵權行為之法律關係提起本件訴訟，原告
    就被告侵入原告住處庭院強行拖走系爭車輛部分，請求精神
    慰撫金新臺幣（下同）20萬元，另就原告因喪失對系爭車輛
    之質權部分，因劉秀鑾將系爭車輛質押予原告，若劉秀鑾不
    依約返還原告，則作價55萬元，原告就此部分請求55萬元之
    財產權利喪失之損害，合計75萬元。
  (三)並聲明：
    1.被告應連帶給付原告75萬元，及自起訴狀繕本送達翌日起
      至清償日止，按週年利率百分之5計算之利息。
    2.願供擔保請准宣告假執行。
  (四)對被告抗辯所為之陳述：
    1.原告並未對格上公司提起確認質權之訴。又原告與訴外人
      劉秀鑾、楊木火為好朋友，訴外人劉秀鑾將系爭車輛質押
      予原告時，楊木火亦知情。而當時原告任職於和欣客運，
      楊木火知道即晚上排一班予原告，隔天早上6點半以前再
      排一班予原告，讓原告回高雄並得以在8點10分去和欣客
      運上班。
    2.訴外人劉秀鑾將系爭車輛質押予原告時，稱該車為其母親
      買給其胞弟，且均由其胞弟使用中，原告基於朋友關係未
      要求看行照，故原告並不知悉所有權人為格上公司，而係
      楊木火欲索回系爭車輛時才知悉。
    3.被告黃、王中城將系爭車輛拖出原告的棚子兩公尺外
      ，其已構成強盜罪，而非強制罪。
二、被告黃則請求駁回原告之訴及假執行之聲請，如受不利
    判決願供擔保請准宣告免為假執行，並以下列情詞置辯：
   (一)因原告積欠訴外人格上公司債務，被告黃、王忠城才
     去牽車。且被告黃、王忠城牽車時，該車係停放於遮
     雨棚裡面，經通知被告鴻捷公司並取得該車之買賣、授權
     資料後，被告黃、王忠城才進行牽車，期間原告有報
     警，被告黃、王中城亦當場將相關資料、照片出示予
     原告及警員了解，當時警員及原車主亦同意被告黃、
     王忠城將該車取回。
   (二)被告黃、王忠城無固定上班地點，亦無須打卡或簽到
     ，係利用車上電腦協尋車輛，被告鴻捷公司會以電子郵件
     通知要抓哪些車，而電腦上有連接GPS定位系統，輸入車牌
     後對照銀行發下的欠款資料，然後前往GPS定位系統顯示該
     車曾出現的位置附近尋找，若有，就把車子牽走，並非另
     以人工方式通知去何處尋車。而拖吊車是由被告黃自
     行委請綽號土雞（真實姓名不詳）的男子前來拖吊，並自
     行給付拖吊費用1,500元予土雞。本件扣除百分之10後，被
     告黃領到5千多元，1,500元給土雞，另給被告王忠誠
     1,000元，被告黃牽系爭車輛約賺3千多元。
   (三)被告黃除接受鴻捷公司案件外，還有豐泰公司及其他
     公司的協尋案件。而被告黃的上線趙文洲（音譯）會
     寄檔案來，其為被告鴻捷公司的人。鴻捷公司會問銀行是
     否車主還有欠款及是否需要把車牽走。
三、被告王忠城則請求駁回原告之訴及假執行之聲請，並以下列
    情詞置辯：
   (一)原告所提出之買賣同意書係於牽車後3個月始簽訂。
   (二)被告黃、王忠城前往牽車時，系爭車輛停放於遮雨棚
     旁，當時未見車主，被告黃拜託現場一位小姐去尋找
     車主未獲，待拖吊車開始拖吊時，原告就從屋內出來，被
     告黃、王中城即暫停拖吊並告知原告拖吊理由，當時
     訴外人劉秀鑾及警員亦均在場，原告清理車上物品時並交
     代車上有昂貴音響，不能弄壞，並拍照存證，故原告有同
     意被告黃、王忠城將該車牽走。況牽車當天現場並無
     照片所示之鐵鍊及護欄。原告如認受有損害，應向訴外人
     劉秀鑾請求賠償。又若原告主張買賣同意書於牽車前即已
     簽定，按理應在牽車當場就要出示該同意書，但原告並沒
     有。
   (三)被告王忠城工作內容為尋車、打資料等，無須打卡或簽到
     。被告黃、王忠城間為互相支援性質，本件是被告黃
     通知被告王忠城後，王忠城才前往現場協助。
   (四)抓到車後，被告鴻捷公司會給付1萬元，但要扣掉拖車費、
     停車費、鑰匙費及法院點交費用等。
   (五)系爭車輛於牽車時停放於遮雨棚內，但因有其他車輛，故
     車身是有突出遮雨棚外的，並非原告所稱完全停放於遮雨
     棚裡面。且原告自屋內出來後，是被告黃、王中城拜
     託原告找警察來的，並非被告黃、王忠城被警察攔下
     來。且被告黃、王中城因不願繼續打刑事官司，才在
     刑事案件中認罪。
四、被告鴻捷公司則請求駁回原告之訴及假執行之聲請，如受不
    利判決願供擔保請准宣告免為假執行，並以下列情詞置辯：
  (一)被告鴻捷公司係受訴外人格上公司委託協尋違約之車輛。原
    告雖稱訴外人劉秀鑾將系爭車輛質押予原告，但劉秀鑾並非
    系爭車輛所有權人。系爭車輛租賃契約之當事人為格上公司
    與訴外人楊木火，保證人為訴外人劉秀珍。因此，訴外人劉
    秀鑾將系爭車輛質押予原告，係無權處分而效力未定，而格
    上公司不承認該處分行為，故訴外人劉秀鑾的讓渡行為應屬
    無效。至原告與劉秀鑾間的債權債務關係，應自行解決，不
    應要求被告賠償車價。
  (二)被告鴻捷公司與被告黃、王忠城係承攬關係，而非僱傭
    關係。因被告黃、王忠城在刑事案件中認罪，而刑事判
    決認定為僱傭關係，原告才主張被告鴻捷公司應連帶負賠償
    責任。
  (三)被告鴻捷公司為協尋公司，目前市面上約有六、七家協尋公
    司，各自承接不同銀行或汽車公司之協尋案件，鴻捷公司收
    到案件後就把車單丟給各縣市負責的組頭，各組頭再把各家
    公司資料統合後發給配合的下線即車手，若車手協尋到車輛
    後會跟組頭聯絡，再由組頭決定要報給何協尋公司。若鴻捷
    公司收到已尋獲的照會，會再與委託公司確認是否仍有欠款
    而進行牽車動作，若獲得同意，鴻捷公司再通知組頭，組頭
    再通知車手做牽車，車手牽車後會回報牽車的時間、地點、
    現場狀況等，組頭回報給鴻捷公司，鴻捷公司再回報委託公
    司，完成協尋動作。
五、得心證之理由：
  (一)原告主張訴外人劉秀鑾及其配偶即訴外人楊木火，於94年9
    月間協議出資以俗稱「租購」方式（即每月分期之價款以「
    租金」名義支付，俟「租期」屆滿，買方另給付尾款後，該
    車所有權即歸買方所有），向訴外人格上公司購買系爭車輛
    ，並暫登記為訴外人格上公司所有。嗣因劉秀鑾與楊木火感
    情不睦，劉秀鑾又積欠原告債務無力清償，劉秀鑾遂於95年
    9月間將系爭車輛交由原告占有使用。楊木火為尋回該車，
    於97年8月間委託格上公司，格上公司又授權被告鴻捷公司
    取回該車。其後被告黃、王忠城及另一真實姓名不詳之
    拖吊車司機，於97年9月1日22時許，經由車輛GPS衛星定位
    系統查出系爭車輛停放於臺南市仁德區○○○街88號之1原
    告住處之庭院後，將系爭車輛拖走等語，業據提出讓渡書及
    車輛買賣讓渡書各1紙為證，且為被告所不爭執，自堪信原
    告此部分之主張為可採。
  (二)至原告主張被告黃、王忠城以違法方法侵入原告住處庭
    院強行拖走系爭車輛，使原告飽受驚嚇，並已侵害原告之財
    產權，又被告黃、王忠城係受僱於被告鴻捷公司，其執
    行職務不法侵害原告之財產權及隱私權，對於原告因此所受
    損害，被告鴻捷公司亦應連帶負賠償之責等語，則為被告所
    否認，並以前詞置辯，經查：
    1.按受僱人因執行職務，不法侵害他人之權利者，由僱用人
      與行為人連帶負損害賠償責任。民法第188條第1項前段定
      有明文。次按民法第188條第1項所謂受僱人，並非僅限於
      僱傭契約所稱之受僱人，凡客觀上被他人使用為之服勞務
      而受其監督者均係受僱人（最高法院45年台上字第1599號
      判例參照）。又按民法第188條第1項前段所謂受僱人因執
      行職務不法侵害他人之權利，固非僅指受僱人因執行其職
      務，而不法侵害他人之權利者而言，即使受僱人所執行者
      非其職務範圍內之行為，然在客觀（外觀）上足認為與其
      執行職務有關，而不法侵害他人之權利者，亦包括在內（
      最高法院76年度台上字第839號判決參照）。
    2.被告黃、王忠城於本院刑事庭就檢察官起訴其二人受
      僱於被告鴻捷公司，而以違法方法侵入原告住處庭院強行
      拖走系爭車輛所犯之侵入住宅罪及強制罪，業已坦承犯罪
      ，並經本院刑事庭改分99年度簡字第2495號案件以簡易判
      決其二人有罪在案，有準備程序筆錄附於本院99年度易字
      第996號刑事卷宗及刑事簡易判決附於本院99年度簡字第
      2495號卷內可稽，是被告黃、王忠城於本院行言詞辯
      論時復空言翻異前詞否認上開行為，要難採信。
    3.次查，被告黃於警詢中自承其任職於鴻捷顧問公司（
      00-00000000），協助銀行尋找積欠貸款之車輛等語，以
      及被告王忠城於警詢中自承其任職之公司名稱忘記了，是
      協助銀行尋找積欠貸款之車輛，是被告黃打電話說有
      看到該自小客車，而該車積欠格上租車錢，格上委託我公
      司協尋的，其才會與被告黃前往拖吊系爭車輛等語，
      而檢察官提起公訴時亦認其二人係受僱於被告鴻捷公司，
      被告黃、王忠城已就起訴之犯罪事實認罪，堪認被告
      黃、王忠城乃係受僱於被告鴻捷公司。
    4.至被告鴻捷公司辯稱其與被告黃、王忠城二人間係承
      攬關係，而非僱傭關係，無庸與被告黃、王忠城負連
      帶賠償責任云云，惟查，被告鴻捷公司此部分之辯詞與本
      院上開認定不符，已難採信，且依最高法院上開關於民法
      第188條第1項受僱人之見解，受僱人本不限於僱傭契約所
      稱之受僱人，凡客觀上被他人使用為之服務勞務而受其監
      督者均係受僱人。就本件而言，被告黃、王忠城是否
      拖吊系爭車輛，須待取得被告鴻捷公司提供之車輛取回授
      權書（參見警卷所附系爭車輛之車輛取回授權書），且依
      被告鴻捷公司所辯之牽車模式，亦即「鴻捷公司收到案件
      後就把車單丟給各縣市負責的組頭，各組頭再把各家公司
      資料統合後發給配合的下線即車手，若車手協尋到車輛後
      會跟組頭聯絡，再由組頭決定要報給何協尋公司。若鴻捷
      公司收到已尋獲的照會，會再與委託公司確認是否仍有欠
      款而進行牽車動作，若獲得同意，鴻捷公司再通知組頭，
      組頭再通知車手做牽車，車手牽車後會回報牽車的時間、
      地點、現場狀況等，組頭回報給鴻捷公司，鴻捷公司再回
      報委託公司，完成協尋動作」之模式觀之，被告黃、
      王忠城乃係為被告鴻捷公司服勞務，且受被告鴻捷公司監
      督之人，自亦符合民法第188條第1項受僱人之定義，是被
      告鴻捷公司辯稱其與被告黃、王忠城係承攬關係，而
      非僱傭關係，無庸與被告黃、王忠城負連帶賠償責任
      云云，自無可採。
  (三)原告主張被告黃、王忠城以違法方法侵入原告住處庭院
    強行拖走系爭車輛，使原告飽受驚嚇，應賠償原告精神慰撫
    金20萬元等語，經查：
    1.按不法侵害他人之身體、健康、名譽、自由、信用、隱私
      、貞操，或不法侵害其他人格法益而情節重大者，被害人
      雖非財產上之損害，亦得請求賠償相當之金額，民法第19
      5條第1項定有明文。所謂相當，應以實際加害情形與其名
      譽影響是否重大，及被害者之身分地位與加害人經濟狀況
      等關係定之；又慰藉金之賠償須以人格權遭遇侵害，使精
      神上受有痛苦為必要，其核給之標準固與財產上損害之計
      算不同，然非不可斟酌雙方身分資力與加害程度，及其他
      各種情形核定相當之數額（最高法院47年臺上字第1221號
      、51年度臺上字第223號判例意旨參照）。
    2.本院審酌原告高中畢業，目前為旺旺來租賃小客車負責人
      ；而被告黃為高中畢業，職業服務業，被告王忠城國
      中畢業，職業工，被告鴻捷公司資本總額為280萬元，此
      據兩造於警詢中陳明，並有被告鴻捷公司之公司資料查詢
      結果在卷可稽，以及原告因被告黃、王忠城違法侵入
      之處所為住處庭院，與建物內部尚屬有別，惟被告黃
      、王忠城強行拖走系爭車輛，侵奪原告對系爭車輛之占有
      ，已造成原告相當程度之精神上痛苦等一切情狀，認原告
      請求非財產上損害賠償20萬元，尚嫌過高，應以8萬元之
      範圍內為適當，至原告逾此數額之請求，要難准許。
  (四)原告另主張被告黃、王忠城以違法方法侵入原告住處庭
    院強行拖走系爭車輛，另侵害原告之財產權，亦即原告因喪
    失對系爭車輛之質權，因劉秀鑾將系爭車輛質押予原告，若
    劉秀鑾不依約返還原告，則作價55萬元，原告就此部分請求
    55萬元之財產權利喪失之損害等語，經查：
    1.依原告提出之讓渡書及車輛買賣讓渡書各1紙觀之，尚難
      認訴外人劉秀鑾已將系爭車輛出質予原告，是原告主張其
      為系爭車輛之質權人，尚難採信，況依民法第898條之規
      定，若原告確實為質權人仍可在2年內請求返還，並非一
      喪失質物之占有即喪失質權，是原告主張其受有質權喪失
      之損害，更難採信。
    2.至原告稱其基於朋友關係未要求看行照，故原告並不知悉
      系爭車輛之所有權人為格上公司，而係楊木火欲索回系爭
      車輛時才知悉等語，惟查，原告之職業為旺旺來租賃小客
      車負責人，對於車輛之登記及管理，勢必有相當之專業認
      識，因此，不論訴外人劉秀鑾欲將系爭車輛出賣或出質予
      原告，原告均無不查看車輛行照之理，是原告此部分之主
      張，要無可採。
    3.因此，原告主張被告黃、王忠城強行拖走系爭車輛，
      其受有55萬元之財產權利喪失之損害等語，非有理由，不
      應准許。
  (五)末按給付有確定期限者，債務人自期限屆滿時起，負遲延責
    任。給付無確定期限者，債務人於債權人得請求給付時，經
    其催告而未為給付，自受催告時起，負遲延責任。其經債權
    人起訴而送達訴狀，或依督促程序送達支付命令，或為其他
    相類之行為者，與催告有同一之效力；民法第229條第1、2
    項分別定有明文。又遲延之債務，以支付金錢為標的者，債
    權人得請求依法定利率計算之遲延利息。但約定利率較高者
    ，仍從其約定利率；而應付利息之債務，其利率未經約定，
    亦無法律可據者，週年利率為百分之5；亦為同法第233條第
    1項及第203條所明定。本件原告請求被告應連帶給付之上開
    金額，並未定有給付之期限，而本件起訴狀繕本係於99年10
    月1日送達被告，則原告請求被告應自99年10月2日起，按年
    利率百分之5計算遲延利息，核無不合，應予准許。
六、綜上所述，原告依侵權行為之法律關係，請求被告應連帶給
    付原告8萬元，及自起訴狀繕本送達翌日即99年10月2日起至
    清償日止，按週年利率百分之5計算之利息，為有理由，應
    予准許，至逾此所為之請求，為無理由，應予駁回。
七、本件待證事實已臻明確，兩造其餘攻擊防禦方法及舉證，對
    判決結果已不生影響，爰不一一論述，併此敘明。
八、本件原告勝訴部分係所命給付之金額未逾50萬元之判決，依
    民事訴訟法第389條第1項第5款規定，應依職權宣告假執行
    ；原告就此部分陳明願供擔保，聲請宣告假執行，應無必要
    。本院併依同法第392條第2項規定，依被告黃及被告鴻
    捷公司之聲請，以及依職權宣告被告預供相當金額之擔保，
    得免為假執行。至於原告敗訴部分，其假執行之聲請已失所
    依附，應予駁回。
九、結論：本件原告之訴為一部有理由，一部無理由，依民事訴
    訟法第79條、第85條第2項、第389條第1項第5款、第392條
    第2項，判決如主文。
中    華    民    國   100    年    1     月    31    日
                    民事第一庭  法  官  張家瑛
以上正本係照原本作成。
如對本判決上訴，須於判決送達後20日內向本院提出上訴狀。如
委任律師提起上訴者，應一併繳納上訴審裁判費。
中    華    民    國    100    年    1    月    31    日
                                書記官  吳俊達